【裁判字號】    94,簡上,81
【裁判日期】    950426
【裁判案由】    清償債務
【裁判全文】
臺灣嘉義地方法院民事判決  94年度簡上字第81號
上  訴  人  丙○○
            乙○○
共      同
訴訟代理人  林芳榮律師
被 上訴 人  甲○○
上列當事人間請求清償債務事件，上訴人對於民國94年6月8日本
院朴子簡易庭93年度朴簡字第68號第一審判決提起上訴，於民國
95年4月12日經言詞辯論終結，本院判決如下：
    主  文
上訴駁回。
第二審訴訟費用由上訴人負擔。
    事實及理由
壹、程序方面：按訴狀送達後，原告不得將原訴變更或追加他訴
    。但請求之基礎事實同一、因情事變更而以他項聲明代最初
    之聲明、該訴訟標的對於數人必須合一確定時，追加其原非
    當事人之人為當事人或不甚礙被告之防禦及訴訟之終結者，
    不在此限；又被告於訴之變更或追加無異議，而為本案之言
    詞辯論者，視為同意變更或追加，民事訴訟法第255條第1項
    第2、4、5、7款及第2項定有明文。再所謂請求之基礎事實
    同一，係指變更或追加之訴與原訴之原因事實，有其社會事
    實上之共通性及關聯性，而就原請求所主張之事實及證據資
    料，於變更之訴得加以利用，且無害於他造當事人程序權之
    保障，俾符訴訟經濟者稱之。本件被上訴人起訴原聲明：上
    訴人丙○○應給付被上訴人新臺幣（下同）152,603元及按
    法定利率計算之遲延利息。嗣於訴狀送達後，因情勢變更即
    於訴訟進行中，上訴人丙○○將系爭土地信託登記予上訴人
    乙○○，故被上訴人須將乙○○列為被告，方能滿足被上訴
    人原來之請求，故追加上訴人乙○○為當事人。且被上訴人
    所請求之基礎事實為基於其與被告丙○○間之合約書，追加
    或變更之訴與原訴之原因事實，有其社會事實上之共通性及
    關聯性，而就原請求所主張之事實及證據資料，於追加及變
    更之訴得加以利用亦不會妨害上訴人之攻擊與防禦，因而認
    為請求之基礎事實同一而變更。又被上訴人丙○○於訴之變
    更及追加並無異議，而為本案之言詞辯論，視為同意變更或
    追加，故原審准許被上訴人為訴之變更與追加，並無不合，
    上訴人指稱被上訴人於原審為訴之追加是不合法云云，要無
    足採。
貳、被上訴人起訴主張：其於民國75年4月23日為上訴人丙○○
    償還152,603元之債務，雙方簽訂「合約書」（下稱系爭合
    約），協議上訴人丙○○願將伊所有坐落嘉義縣六腳鄉○○
    段362之2地號土地（重測後地號為嘉義縣六腳鄉○○段383
    地號，下稱系爭土地）移轉供被上訴人擔保，3年內若系爭
    土地出售他人，賣得價金將優先清償被上訴人代償上開債務
    之本金與利息，若3年之後系爭土地未出售，上訴人丙○○
    願全數清償積欠被上訴人之本金與利息，如未清償，願將系
    爭土地權利讓與被上訴人取得。上訴人丙○○迄未清償上開
    債務，其乃於93年3月25日以存證信函催告上訴人丙○○履
    行，詎上訴人仍置之不理，並於其提起本件訴訟之後，將系
    爭土地與上訴人乙○○虛偽設定信託關係（下稱系爭信託）
    而移轉予上訴人乙○○。系爭信託既為虛偽設定，自屬無效
    。為此，爰本於系爭協議利害關係人之地位訴請確認系爭信
    託關係不存在，並本於系爭合約之法律關係，訴請上訴人丙○○應將系爭土地移轉登記歸其所有，並於原審先位聲明：
    一、確認上訴人間就坐落系爭土地之信託關係不存在。二、
    上訴人乙○○應將嘉義縣朴子地政事務所於93年8月12日以
    朴地登普字第6576號收件，以系爭土地為信託財產，於93年
    8月16日所為之信託登記予以塗銷，將上開土地返還登記予
    上訴人丙○○。三、上訴人丙○○應將系爭土地移轉登記予
    被上訴人。備位聲明：若系爭土地無法辦理移轉登記者，則
    上訴人丙○○應給付被上訴人152,603元及自清償期限屆至
    後之78年4月23日起至清償日止，按法定利率計算之利息，
    就備位聲明部分，並陳明願供擔保，請准宣告假執行。
參、上訴人答辯：
一、以不動產供擔保之債務，契約期滿未清償債務，該不動產即
    歸債權人所有，係屬「絕賣」，違反法律規定。
二、系爭契約約定：系爭土地未出售，丙○○願全數清償積欠本
    金及利息，如未清償，願將系爭土地權利讓與甲○○取得，
    其有先後順序，甲○○先位聲明應為「給付代償款」，備位
    聲明才是「土地移轉登記」，但被上訴人先位聲明卻為「土
    地移轉登記」，備位聲明為「給付代償款」，原審應將先位
    聲明土地移轉登記駁回，而准許備位聲明給付代償款，方為
    適法。
三、上訴人有簽訂合約，但無負債152,603元，且亦無由被上訴
    人代償之事實，按當事人主張有利於己之事實應負舉證責任
    ，本件應由被上訴人提出代償之證明。
四、縱被上訴人主張代償借款是事實，然該借款顯係在約定訂定
    日即75年4月23日起，隨時可請求返還，此由合約訂明「3年
    內賣地即可自行抵繳」，即可證明，故被上訴人93年3月25
    日請求、93年6月24日起訴，均已逾15年，債權請求權時效
    已消滅，主債務已時效消滅，其他主債務所附隨之債務，請
    求權時效亦當然歸於消滅。
肆、本件原審對於被上訴人之請求，判命：一、確認上訴人間就
    坐落嘉義縣六腳鄉○○段383地號土地之信託關係不存在。
    二、上訴人乙○○應將嘉義縣朴子地政事務所於93年8月12
    日以朴地登普字第6576號收件，以坐落嘉義縣六腳鄉○○段
    383地號土地為信託財產，於93年8月16日所為之信託登記予
    以塗銷，將上開土地返還登記予上訴人丙○○。三、上訴人
    丙○○應將嘉義縣六腳鄉○○段383地號土地移轉登記予被
    上訴人。上訴人全部不服提起上訴，並聲明：一、原判決廢
    棄。二、被上訴人在第一審之訴及假執行之聲請均駁回。被
    上訴人則請求駁回上訴。
伍、本件爭點：
一、原審就被上訴人先後位聲明之判決順序是否合法？
二、系爭合約是否違反民法第71、72、73、74條規定而無效？
三、被上訴人是否代上訴人丙○○清償借款？
四、被上訴人之請求權是否罹於時效消滅？
陸、本院之判斷：
一、按訴之預備的合併，以原告所主張之數項法律關係不能並存
    為其要件。法院應就先位之訴先為審判，必待先位之訴無理
    由時，始得就預備之訴調查裁判；又在訴之預備之合併，法
    院應依原告所列聲明及訴訟標的之順序，依次審判之，即應
    就先位之訴先為審判，必先位之訴無理由時，始得就預備之
    訴調查裁判。最高法院83年度台上字第2784號、85年度台上
    字第1522號裁判可資參照。再所謂訴之聲明係原告起訴請求
    法院為如何內容之判決，乃為應受判決事項之聲明，法院不
    得替原告為主張，方不違背處分權主義。本件被上訴人既以
    預備之訴之方式，而為先後位之聲明，依前揭所述，原審僅
    能依次審判，不得先就後位之訴先為審判。而被上訴人之先
    位之訴既有理由（詳後述），而就後位之訴不為審判，應為
    適法。
二、被上訴人主張其與上訴人丙○○簽訂有系爭合約書之事實，
    業據其提出系爭合約為證（詳原審卷第6頁），上訴人則否
    認系爭合約書之真正。惟查，經原審調閱上訴人丙○○平時
    書寫而留存於金融機構之筆跡原本，經與系爭合約書原本送
    請鑑定筆跡結果，認兩者筆跡相同之情，有法務部調查局94
    年4月15日鑑定通知書1件在卷可稽（詳原審卷第113頁），
    足認上訴人否認曾簽訂系爭合約書，顯不實在，是原告主張
    其與上訴人丙○○間存在系爭合約之協議關係乙節，應堪採
    信。
三、上訴人復以：系爭合約係以不動產供擔保之債務，契約期滿
    未清償債務，該不動產即歸債權人所有，係屬「絕賣」，違
    反民法第71、72、73、74條等規定而無效云云。惟按債務人
    為擔保其債務，將擔保物所有權移轉與債權人，而使債權人
    在不超過擔保之目的範圍內，取得擔保物所有權者，為信託
    的讓與擔保，債務人如不依約清償債務，債權人得將擔保物
    變賣或估價，而就該價金受清償，最高法院70年台上字第10
    4號著有判例。第按當事人依讓與擔保契約約定債權人於債
    務不履行時，如何就標的物取償，不外是確定取得標的物之
    權利，以抵償債務，與變賣標的物，以其價金清償其債權。
    而無論何者，擔保權人均負有清算義務，蓋設定人係以擔保
    債務之經濟目的，對標的物權利移轉於擔保權人，擔保權人
    僅得於此目的範圍內取得標的物之權利或受償，而有無逾此
    經濟目的，自非經清算不得而知之故。倘讓與擔保契約約定
    於債務不履行時，標的物之權利當然歸屬於擔保權人者，本
    諸法律禁止流質約款之意旨，自非所許，惟亦僅此項約定無
    效，與讓與擔保之有效成立則無影響，故擔保權人仍負有清
    算義務，而非當然取得標的物之權利。本件觀諸系爭合約第
    1條約定：上訴人丙○○所有系爭土地願移轉登記為被上訴
    人所有，並依第2條之約定，將系爭土地轉賣之價金，作為
    清償上訴人丙○○之債務，即可就擔保之標的物受償，故系
    爭合約應屬信託之讓與擔保契約。另第3條則約定如訂約後3
    年內系爭土地未轉賣時，上訴人丙○○可以清償所欠之本金
    及利息，此時，被上訴人應將系爭土地所有權移轉登記為上
    訴人丙○○所有，如上訴人丙○○未清償，則權利確定歸被
    上訴人所有，亦即兩造預以系爭土地做為抵償上訴人丙○○
    所欠被上訴人債務152,603元之估價。依上說明，系爭合約
    並未約定於債務不履行時，系爭土地之權利當然歸屬於被上
    訴人，而是約定訂約後3年內，可將系爭土地賣得之價金，
    做為清償被上訴人之債務；如3年後無法變賣，而上訴人丙○○完全未清償本息時，被上訴人方可取得系爭土地所有權
    ，故不違反強制規定、公序良俗，且本諸契約自由原則，該
    合約應為有效，故無違反民法第71、72、73條等規定可言。
    至上訴人主張該合約違反民法第74條規定云云，但查上訴人
    迄於言詞辯論終結前，未能舉證系爭合約之約定，係被上訴
    人有乘上訴人丙○○之急迫、輕率或無經驗，而為給付之約
    定，且依當時情形顯失公平等事實，自無可採。
四、上訴人辯稱被上訴人並無負債152,603元，且未由被上訴人
    代償云云。經查上訴人丙○○於原審陳稱：系爭土地未向銀
    行借錢，但有向私人借錢，有辦理抵押權，但是否為被上訴
    人所還則不清楚等語，足證上訴人丙○○確有負債之事實。
    又被上訴人主張代償之事實，業據提出本院民事強制執行案
    款收據為證（詳本審卷第52頁），而上有記載繳款人為：代
    債務人丙○○清償第三人甲○○、金額15,603元等語，核與
    系爭合約書所載金額相符，足證被上訴人確有代上訴人丙○○償還152,603元之事實，是上訴人所辯被上訴人未代償云
    云，要無足採。
五、上訴人丙○○與被上訴人雖約定上訴人丙○○應將系爭土地
    所有權移轉登記為被上訴人名義，惟訂約後，至今未將該土
    地所有權移轉登記為被上訴人名義。而系爭合約是於75年4
    月23日約定，依該合約第3條約定，上訴人丙○○應於3年內
    將所欠152,603元及利息返還被上訴人，如未返還本息時，
    則被上訴人可取得上開土地所有權。查上訴人丙○○迄今已
    逾3年尚未清償所欠債務152,603元，期限已屆至，故被上訴
    人自得逕依系爭合約第3條約定，請求被上訴人丙○○移轉
    登記系爭土地所有權，而無須先請求上訴人丙○○返還152,
    603元，從而，被上訴人於原審之先位聲明，自屬合法。原
    審以被上訴之人先位聲明為有理由，而未予駁回，亦為適法
    。上訴人以被上訴人之先後位聲明有誤，法院應駁回其先位
    聲明，而准許其後位聲明云云，要不足採。
六、上訴人固抗辯系爭合約書即使為真，系爭合約之請求權亦已
    罹於消滅時效云云。按請求權，因15年間不行使而消滅。但
    法律所定期間較短者，依其規定；又消滅時效，自請求權可
    行使時起算，民法第125條、第128條前段分別定有明文。查
    系爭合約係於75年4月23日簽訂，系爭合約第3點定有3年之
    履行期，亦即系爭合約之請求權消滅時效應自78年4月23日
    起算，而被上訴人曾於93年3月25日以存證信函催告請求上
    訴人丙○○履行系爭合約，並於同年6月間提起本件訴訟，
    是系爭合約之請求權消滅時效期間已重行起算，並未罹於消
    滅時效等語。上訴人固亦否認曾收受上開存證信函。然查，
    上開存證信函確已於93年3月26日掛號郵寄送達予上訴人丙○○收受之事實，有中華郵政股份有限公司雲林郵局函所附
    之送達簽收單1件附卷可參（詳原審卷第130頁），是上訴人
    此部分抗辯，亦非有據。從而系爭合約之請求權尚未罹於時
    效，應堪認定。
七、按信託行為，其目的違反公共秩序或善良風俗者，無效，信
    託法第5條第2款定有明文；另按表意人與相對人通謀而為虛
    偽意思表示者，其意思表示無效，民法第87條第1項前段亦
    有明文；且按「所謂信託，係信託人為自己或第三人之利益
    ，以一定財產為信託財產，移轉與受託人管理或處分，以達
    成一定之經濟上或社會上目的之行為。倘信託人僅將其財產
    在名義上移轉於受託人，而有關信託財產之管理、使用、處
    分悉仍由信託人自行為之，是為消極信託，除有確實之正當
    原因外，通常多屬通謀之虛偽意思表示，極易助長脫法行為
    之形成，自難認其合法性。」（最高法院87年台上字第2697
    號判決要旨參照）換言之，信託行為若欠缺積極之信託本旨
    ，僅存在委託人移轉財產於受託人之形式，實際上受託人並
    無任何積極之受託管理、處分權限者，該信託即因欠缺合法
    目的而難認有效。經查，系爭土地係於被上訴人提起本件訴
    訟後，始由上訴人丙○○以信託為由而移轉登記予上訴人乙○○之情，有土地登記謄本及系爭土地信託登記申請文件與
    信託專簿資料各1件附卷可憑（詳原審卷第57至63頁），且
    系爭土地信託登記予上訴人乙○○並無任何積極管理行為，
    僅單純過戶（信託登記）予上訴人乙○○名下之情，業據上
    訴人丙○○自陳明確（詳原審卷第86頁），足見上訴人丙○○係為規避被上訴人之追償，始與上訴人乙○○通謀虛偽設
    定信託關係，揆諸前開條文與最高法院判決意旨，系爭信託
    關係應屬無效。
八、綜上所述，原審以系爭信託關係無效，則被上訴人訴請確認
    系爭信託關係不存在，即屬有據。又系爭信託既屬無效，其
    債權、物權行為均屬無效，系爭土地所為之信託登記即應予
    以塗銷返還登記予上訴人丙○○，是被上訴人訴請判決上訴
    人乙○○應將嘉義縣朴子地政事務所於93年8月12日以朴地
    登普字第6576號收件，以系爭土地為信託財產，於93年8月
    16日所為之信託登記予以塗銷，將上開土地返還登記予上訴
    人丙○○，亦屬有據；再者，系爭信託登記塗銷後，系爭土
    地所有權仍歸屬委託人即原所有權人上訴人丙○○，則被上
    訴人本於系爭合約第3條約定，訴請上訴人丙○○應將系爭
    土地所有權移轉登記歸其所有，核無不當。末按預備訴之合
    併，先位之訴不合法或無理由，為後位之訴之判決條件，先
    位之訴有理由，後位之訴無庸判決。查原審以被上訴人先位
    聲明為有理由，後位聲明即無庸裁判，亦屬有據。上訴意旨
    指摘原判決不當，求予廢棄改判，為無理由，應予駁回。
柒、又本件待證事實已臻明瞭，兩造其餘攻擊防禦方法及舉證，
    對判決之結果已不生影響，爰不一一詳為審酌，併此敘明。
捌、據上論結，本件上訴為無理由，依民事訴訟法第436條之1第
    3項、第449條第1項、第78條、第85條第1項前段，判決如主
    文。
中    華    民    國    95    年    4     月    26    日
                  民事第二庭  審判長  法  官  張育彰
                                      法  官  林福來
                                      法  官  陳琪媛
以上正本係照原本作成。
本判決不得上訴。
中    華    民    國    95    年    4     月    26    日
                                      書記官  陳湘蓉


司法院資訊處製作；財團法人民間司法改革基金會備份。
